臺灣高雄地方法院民事判決　　　　　　100年度重訴字第203號
原　　　告　財政部國有財產局台灣南區辦事處
法定代理人　吳宗明
訴訟代理人　魯美菲
被　　　告　林秀梅
訴訟代理人　王秀純
上列當事人間拆屋還地等事件，經本院於民國100 年11月23日言
詞辯論終結，判決如下：
    主      文
被告應將坐落於高雄市路○區○○段第一一三二之六地號，如附
圖一編號B 、D 、E 所示土地上之升旗台、鐵皮屋、竹製棚架拆
除後，騰空返還附圖一編號B 、C 、D 、E 、F 所示，面積共一
一九一點六九平方公尺之土地予原告。
被告應給付原告新臺幣參萬捌仟玖佰柒拾捌元，及自民國九十九
年十二月三十日起至清償日止，按年息百分之五計算之利息，暨
自民國一００年一月一日起至返還第一項所示土地之日止，按月
給付原告新臺幣陸仟捌佰伍拾貳元。
原告其餘之訴駁回。
訴訟費用由被告負擔十分之九，其餘由原告負擔。
本判決第一項、第二項於原告提出新臺幣伍佰柒拾陸萬元為被告
供擔保後，得假執行。如被告提出新臺幣壹仟柒佰貳拾柒萬玖仟
伍佰零伍元為原告供擔保後，得免為假執行。
原告其餘假執行之聲請駁回。
    事實及理由
壹 程序部分
一、按當事人之法定代理人其代理權消滅者，訴訟程序在有法定
    代理人承受以前當然停止。民事訴訟法第170 條定有明文。
    又依同法第175 條第1 項規定，第168 條至第172 條及174
    條所定之承受訴訟人，於得為承受時，應即為承受之聲明。
    被告之原法定代理人李政宗在訴訟繫屬後，已於民國100 年
    10月4 日改由吳宗明擔任被告之法定代理人，有財政部100
    年10月4 日台財人字第10008513130 號令在卷可稽（見本院
    卷第140 頁），吳宗明並於100 年10月19日具狀聲明承受訴
    訟（見本院卷第138 頁），於法核無不合，應予准許。
二、按訴狀送達後，原告不得將原訴變更或追加他訴，但擴張或
    減縮應受判決事項之聲明者，不在此限，民事訴訟法第255
    條第1 項第3 款定有明文。原告起訴請求被告將其在高雄市
    路竹區○○段第1132-6地號（重測前為同地段第1132地號土
    地，下稱1132-6地號）土地上所搭設之建物及地上物除去後
    ，將所占用面積1,142 平方公尺之土地騰空返還原告，並給
    付原告新台幣（下同）193,965 元，及自起訴狀繕本送達翌
    日起至清償日止，按年息5%計算之利息，暨自民國99年10月
    1 日起至騰空返還所占用土地之日止，按占用土地面積申報
    地價年息10% 計算之不當得利（見本院卷第3 頁背面）。嗣
    於本院審理中，依複丈測量成果擴張其聲明為：(一)被告應將
    1132-6地號，如附圖一編號B 、C 、D 、E 、F 所示，面積
    共1191.69 平方公尺之土地（以下合稱系爭土地）上之升旗
    台、鐵皮屋、竹製棚架、木製圍籬、樹木（以下合稱系爭地
    上物）拆除騰空後，將系爭土地返還原告。(二)被告應給付原
    告160,544 元，及自起訴狀繕本送達翌日起至清償日止，按
    年息5%計算之利息，暨自100 年1 月1 日起至返還系爭土地
    之日止，按月給付原告22,840元（見本院卷第81頁）。核其
    所為乃擴張應受判決事項之聲明，揆諸前引規定，係屬有據
    。
貳  實體部分
一、原告主張：原告為1132-6地號國有土地之管理機關，詎被告
    自民國94年10月起即以系爭地上物無權占有使用系爭土地，
    原告因而受有不能使用系爭土地之損害，為此爰依民法第76
    7 條規定，請求被告將系爭地上物拆除騰空後，返還系爭土
    地予原告。又被告無法律上原因占用系爭土地，而受有相當
    於按歷年申報地價年息10% 計算之租金利益，其中除94年10
    月起至99年9 月止，因占用如附圖一編號B 、C 、D 、E 所
    示土地所受利益，經原告允其分期繳付使用補償金外，被告
    尚應返還自94年10月14日起至99年12月31日止，無權占用如
    附圖一編號F 所示，面積271.92平方公尺土地，所受如附表
    一所示利益107,660 元，及自99年10月1 日起至99年12月31
    日止，無權占用如附圖一編號B 、C 、D 、E 所示土地，所
    受如附表二所示利益52,884元，合計160,544 元（即107,66
    0+52,884=160,544）。此外，被告自100 年1 月起至返還系
    爭土地之日止，復因無權占用系爭土地按月受有利益22,840
    元（即2,300 ×1191.69 ×10% ÷12 =22,840，元以下捨去
    ），為此爰依民法第179 條規定，請求被告返還不當得利等
    情。並聲明：(一)被告應將系爭地上物拆除騰空後，將系爭土
    地返還原告。(二)被告應給付原告160,544 元，及自起訴狀繕
    本送達翌日起至清償日止，按年息5%計算之利息，暨自100
    年1 月1 日起至返還系爭土地之日止，按月給付原告22,840
    元。(三)願供擔保，請准宣告假執行。
二、被告則以：明德宮之信徒於61年間集資在系爭土地上興築門
    牌號碼為高雄市路○區○○路115 巷23之1 號鐵皮平房1 棟
    （下稱系爭房屋），以供奉神明，並由被告擔任管理人，被
    告就系爭房屋並無處分權，惟被告願依國有非公用不動產出
    租管理辦法（下稱系爭管理辦法）第42條第1 項第2 款規定
    ，於繳清土地歷年使用補償金後，向原告承租系爭土地。又
    附圖一編號F 所示土地上之樹木及木製圍籬乃訴外人高雄市
    路竹區公所（改制前為高雄縣路竹鄉公所）為綠化、美化環
    境而為，被告對前開樹木及木製圍籬並無處分權。此外，系
    爭土地位處偏僻鄉間，生活機能不便，原告逕依系爭土地申
    報地價年息10% 計算使用補償金，容有過高等語置辯。並聲
    明：(一)原告之訴駁回。(二)如受不利判決，願供擔保，請准免
    為假執行。
三、兩造不爭執事項如下：
  (一)原告為系爭土地之管理機關。
  (二)被告無權占用系爭土地。
  (三)被告為系爭房屋之房屋稅納稅義務人。
  (四)被告在附圖一編號B 所示土地上設置水泥造升旗台1 座，在
    附圖一編號C 所示土地上舖設水泥庭院，在附圖一編號E 所
    示土地上搭設竹製棚架，供堆置雜物使用。
  (五)如附圖一編號F 所示土地現由被告管理中，被告並在其上如
    附圖二編號G 、H 所示位置舖設水泥地面，以供利用。
  (六)系爭土地於93年1 月之申報地價為每平方公尺330 元、於96
    年1 月之申報地價為每平方公尺420 元、於99年1 月之申報
    地價為每平方公尺2,300 元。
四、本件爭點為：(一)被告就系爭房屋及附圖編號F 所示土地上之
    樹木、木製圍籬，有無事實上處分權？原告依民法第767 條
    規定，請求被告將系爭地上物拆除騰空後，返還系爭土地予
    原告，有無理由？(二)被告因無權占用系爭土地所受相當於租
    金之利益為若干？原告依民法第179 條規定，請求被告返還
    不當得利，有無理由？數額若干？茲分述如下：
  (一)被告就系爭房屋及附圖編號F 所示土地上之樹木、木製圍籬
    ，有無事實上處分權？原告依民法第767 條規定，請求被告
    將系爭地上物拆除騰空後，返還系爭土地予原告，有無理由
    ？
  1.按當事人主張有利於己之事實者，就其事實有舉證之責任，
    民事訴訟法第277 條前段定有明文。又民事訴訟如係由原告
    主張權利者，應先由原告負舉證之責，若原告先不能舉證，
    以證實自己主張之事實為真實，則被告就其抗辯事實即令不
    能舉證，或其所舉證據尚有疵累，亦應駁回原告之請求。有
    最高法院17年上字第917 號判例要旨足參。次按土地上所種
    植之樹木在未與土地分離前，為土地之一部分，其所有權歸
    屬於土地所有權人。而拆屋還地訴訟，應以對地上房屋或地
    上物有拆除權能之人為被告，而有拆除權能之人，不以所有
    權人為限，尚包括有事實上處分權之人在內，是未經辦理所
    有權第一次登記之建物或地上物，如訴請有事實上處分權者
    拆除，即非法所不許。均合先敘明。
  2.經查：
  (1)系爭房屋係被告起造，於94年9 月26日申設門牌，自94年10
    月起以被告名義繳納房屋稅，復自97年10月27日起在該址設
    立戶籍之事實，業經被告於100 年1 月18日、100 年2 月17
    日切結其為系爭房屋暨其改良物所有權人乙情無訛（見本院
    卷第41頁），並有高雄市路竹區戶政事務所100 年9 月30日
    高市路竹戶字第1000003579號函、房屋稅籍證明書、戶籍謄
    本在卷可稽（見本院卷第126 頁、第120 頁、第16頁），足
    認被告就系爭房屋有使用權能，而為系爭房屋之事實上處分
    權人。被告事後翻異前詞，辯稱：系爭房屋乃明德宮之信徒
    集資興建，係屬信徒財產，非其能單獨處分云云，未據被告
    舉證以實其說，而不可採，原告主張被告有權拆除系爭房屋
    ，係屬有據。
  (2)原告主張附圖一編號F 所示土地上之樹木及木製圍籬，係被
    告栽植、設置，被告有權處分前開樹木及木製圍籬等情，被
    告否認之。查附圖一編號F 所示土地上之樹木未與土地分離
    ，有卷附現況照片為憑（見本院卷第58至59頁），揆諸首揭
    說明，樹木乃土地之一部分，歸系爭土地所有權人所有，被
    告對樹木並無處分權，原告請求被告移除樹木，即屬無據，
    不得准許。又依前揭舉證責任分配原則，原告應就被告對附
    圖一編號F 所示土地上之木製圍籬有處分權之有利於己之事
    實，負舉證證明之責，原告既未提出其他積極證據以證上情
    ，縱證人即前任路竹鄉長蘇清鴻證稱：伊於87年3 月1 日起
    至95年2 月底止，擔任鄉長職務期間，曾以鄉公所名義，以
    10 萬 元之代價，請承包商在鄉內空地進行綠化、美化工程
    ，並於附圖一編號F 所示土地上之綠化工程完工後，將之交
    由明德宮管理（見本院卷第132 頁）等語，與高雄市路竹區
    公所函覆該所未曾於明德宮旁空地施作綠、美化工程等情不
    符（見本院卷第62頁、第160 頁）而有疵累，亦難據此反面
    推認被告就該圍籬有事實上處分權，故原告請求被告拆除該
    圍籬，亦屬無據，不應准許。
  3.被告另辯稱其於82年7 月21日以前，即以系爭房屋實際占有
    使用系爭土地迄今，依系爭管理辦法第42條規定，原告應允
    出租系爭土地供被告使用云云，並提出79年及82年空照圖各
    1 份為憑。然經本院囑請行政院農業委員會林務局農林航空
    測量所（下稱航測所）協助鑑識，判讀結果並無建物存在，
    有航測所100 年9 月21日農測調字第1009101003號函為憑（
    見本院卷第122 頁），前開空照圖尚難引為對被告有利之證
    據。另證人即前任路竹鄉鄉長洪仲雖證稱：伊於82年擔任
    鄉長期間，系爭土地上似有人搭建木造工寮，供信徒聚集膜
    拜，但因系爭土地上樹木茂盛，伊未曾進入確認，故不清楚
    究係幾層樓房屋、有無舖設水泥地面，亦不知道房屋究以何
    材料搭建（見本院卷第12 9頁）等語，惟證人既未親眼確認
    系爭房屋之使用現況，足見其所述乃出於主觀臆測，亦難引
    為對被告有利之判斷基礎。況被告前開辯解與系爭房屋門牌
    、稅籍、戶籍申設資料不符，復無其他積極證據足證被告已
    取得申租系爭土地之權利，原告依系爭管理辦法第24條第7
    款規定，註銷被告申租之請求，係屬有據。故被告占有使用
    系爭土地，並無合法權源，應堪認定。
  4.按所有人對於無權占有或侵奪其所有物者，得請求返還之。
    對於妨害其所有權者，得請求除去之。民法第767 條第1 項
    前段、中段定有明文。查原告為系爭土地管理機關，被告則
    欠缺占用系爭土地之合法權源等情，有土地登記謄本為憑（
    見本院卷第5 頁），並經本院審認如前，又被告在附圖一編
    號B 、C 、D 、E 所示土地上，以搭設升旗台、水泥地、鐵
    皮屋及竹製棚架之方式；在附圖一編號F 所示土地上如附圖
    二編號G 、H 所示位置，以舖設水泥地之方式，占用系爭土
    地之事實，為被告所不爭執（見不爭執事項(四)(五)），而附圖
    一編號F 所示土地平日係由被告管理使用乙情，亦據證人蘇
    清鴻證述至明（見本院卷第132 頁），足認被告亦有占用附
    圖一編號F 所示土地情事，故原告依民法第767 條第1 項前
    段、中段規定，請求被告將如附圖一所示升旗台、鐵皮屋、
    竹製棚架拆除騰空後，返還所占用如附圖一編號B 、C 、D
    、E 、F 所示，面積共1191.69 平方公尺之土地係有理由，
    應予准許；惟其請求被告將附圖一編號F 所示土地上之樹木
    及木製圍籬拆除騰空部分，因被告欠缺處分權，無從為之，
    而屬無據，應予駁回。
  (二)被告因無權占用系爭土地所受相當於租金之利益為若干？原
    告依民法第179 條規定，請求被告返還不當得利，有無理由
    ？數額若干？
  1.按依不當得利之法則請求返還不當得利，以無法律上之原因
    而受利益，致他人受有損害為其要件，故得請求返還之範圍
    ，應以對方所受之利益為度，非以請求人所受損害若干為準
    。又無權占有他人土地，可能獲得相當於租金之利益為社會
    通常之觀念，參以土地法第105 條準用同法第97條第1 項規
    定：「城市地方房屋之租金，以不超過土地及其建築物申報
    價額年息10% 為限」，而基地租金之數額，除以基地申報地
    價為基礎外，尚須斟酌基地之位置，工商業繁榮之程度，承
    租人利用基地之經濟價值及所受利益等項，並與鄰地租金相
    比較，以為決定，並非必達申報總地價年息10% 最高額，合
    先敘明。
  2.被告自94年10月起迄今，無法律上之原因占用系爭土地之事
    實，業經本院審認如前，揆諸前引規定及說明，被告即有因
    而獲取相當於租金利益之可能，且致原告受有損害。經查，
    系爭土地自93年1 月起之申報地價為每平方公尺330 元、自
    96年1 月起之申報地價為每平方公尺420 元、自99年1 月起
    之申報地價為每平方公尺2,300 元，有地價第二類謄本在卷
    可稽（見本院卷第37至39頁），而系爭土地臨公園、停車場
    及游泳池，附近設有路竹高中、路竹國小、衛生所、區公所
    、戶政事務所、分駐所、消防隊等組織機關，有周邊道路地
    圖為憑（見本院卷第42頁），且為被告所不爭執，堪認真實
    。本院審酌被告在系爭土地上設置廟宇，供信徒參拜供奉神
    明使用（見本院卷第51頁勘驗筆錄），非供商業利用，及系
    爭土地雖位處高雄市路○區巷道旁，然受限於該土地地目為
    墓地（見本院卷第5 頁），經濟產值不高等一切情狀，認被
    告因占用系爭土地所受相當於租金之利益，以按申報地價年
    息3%計算為適當。是以被告自94年10月14日起至99年12月31
    日止，無權占用如附圖一編號F 所示，面積271.92平方公尺
    土地所獲租金利益，按各年申報地價年息3%計算，共32,312
    元（即{330×271.92×3%÷12×[14+18/31]}+{420×271.92
    ×3%÷12×[12 ×3]}+[2,300×271.92×3%÷12×12]=3,27
    1+10,279+1 8,762=32,312 ，元以下均四捨五入），又被告
    自99年10月1 日起至99年12月31日止，無權占用如附圖編號
    B 、C 、D 、E 所示，面積共919.77平方公尺土地，所獲租
    金利益，按當年度申報地價年息3%計算，為15,866元（即2,
    300 ×919.77×3%÷12×3=15,866，元以下四捨五入），核
    計被告於前述期間因無權占用系爭土地所獲不當得利共38,9
    78元（即32,312+15,866=38,978）。此外，被告自100 年1
    月1 日起迄返還系爭土地予原告之日止，復因無權占用系爭
    土地，面積共1191.69 平方公尺（即0.58+504.35+388.99+2
    5.85+271.92=1191.69 ），按月獲有不當得利6,852 元（即
    2,300 ×1191.69 ×3%÷12=6,852，元以下四捨五入），故
    原告依民法第179 條規定，請求被告返還自94年10月14日起
    至99年12月31日止之不當得利38,978元，及自100 年1 月1
    日起至騰空返還系爭土地之日止，按月給付6,852 元，係有
    理由，應予准許；逾此範圍者，則無理由，應予駁回。
五、綜上所述，原告依民法第767 條規定，請求被告將附圖一編
    號B 、D 、E 所示土地上之升旗台、鐵皮屋、竹製棚架拆除
    騰空後，返還如附圖一編號B 、C 、D 、E 、F 所示，面積
    共1191.69 平方公尺之系爭土地，係有理由，應予准許。又
    原告依民法第179 條規定，請求被告給付38,978元，及自起
    訴狀繕本送達翌日即99年12月30日（見本院卷第12頁送達證
    書）起至清償日止，按年息5%計算之遲延利息，暨自100 年
    1 月1 日至返還系爭土地之日止，按月給付6,852 元，亦有
    理由，應予准許。原告其餘逾前開範圍之請求，則無理由，
    應予駁回。
六、本判決主文第1 、2 項，經兩造分別陳明願供擔保請准宣告
    假執行、免為假執行，於法均無不合，爰各酌定相當之擔保
    金額准許之。至於原告其餘假執行之聲請，因原告其餘之訴
    遭駁回而失所附麗，應併予駁回。
據上論結，原告之訴為一部有理由、一部無理由，依民事訴訟法
第79條、第390條第2項、第392條第2項，判決如主文。
中    華    民    國  100     年    12    月    7     日
                  民事第四庭  法  官  賴文姍
正本係照原本作成。
如不服本判決，應於送達後20日內，向本院提出上訴狀並表明上
訴理由，如於本判決宣示後送達前提起上訴者，應於判決送達後
10日內補提上訴理由書（須附繕本）。
中    華    民    國    100   年    12    月    7     日
                              書記官  劉甄庭